臺灣高等法院高雄分院刑事判決　 95年度重醫上更(四)字第1號
上　訴　人
即　被　告　甲○○
選任辯護人　陳嘉銘律師
上列上訴人因違反醫師法等案件，不服臺灣高雄地方法院87年度
訴字第1496號中華民國88年4 月9 日第一審判決（起訴案號：臺
灣高雄地方法院檢察署86年度偵字第23550 號），提起上訴，經
判決後，由最高法院第4 次發回更審，本院判決如下：
      主  文
原判決關於甲○○部分撤銷。
甲○○共同以犯詐欺罪為常業，處有期徒刑壹年。
      事  實
一、甲○○明知其未取得合法醫師資格，不得執行醫療業務，竟
    與具有醫師資格之何炳榮（民國前5 年2 月24日生；已於民
    國87年12月13日死亡）共同基於違反醫師法之犯意聯絡，由
    未具醫師資格之甲○○出資，在高雄縣岡山鎮○○路66號開
    設朝春診所，並以每月新台幣（下同）6 萬元之代價，租用
    何炳榮之醫師執照登記為負責醫師，惟何炳榮因年邁從未於
    該診所實際看診，而推由甲○○自85年1 月間起，至86 年9
    月間止，在該診所內擅自為病患從事診察、治療、處方等醫
    療業務行為，其間有如附表一所示之人及其餘不詳姓名之人
    前往就診。又朝春診所於84年12月21日與中央健康保險局（
    下稱中央健保局）簽約，成為健保特約醫事服務機構辦理全
    民健康保險醫療業務，甲○○與何炳榮均為從事醫療業務之
    人，且均明知何炳榮從未在朝春診所看診及為病患處方，至
    該診所就醫之病患均係由甲○○診察及處方，彼等為能順利
    依上開合約向中央健保局請領醫療費用，乃共同基於業務上
    文書登載不實並加以行使之概括犯意，及意圖為自己不法所
    有之常業詐欺犯意聯絡，自85年2 月間起，至87年3 月間止
    ，連續推由甲○○將事實上由未具醫師資格之甲○○診療所
    生醫療費用金額之不實事項登載於其業務上作成之「醫療費
    用申請書表」，於附表二「申報日期」欄所示時間，連同病
    歷簡表持以向中央健保局申請支付如附表二「申報金額」欄
    所示之醫療費用（共計8,687,770 元），而行使業務上登載
    不實文書，使中央健保局因而陷於錯誤，給付85年1 月至86
    年2 月之醫療費用共新台幣（下同）5,564,618 元（付款日
    期及實付金額均詳如附表二所示），足以生損害於中央健保
    局。甲○○與何炳榮並均恃以為生，至於甲○○向中央健保
    局申請支付上開醫療費用金額逾上揭實付之5,564,618 元部
    分，因未經中央健保局核付而未得逞。
二、案由中央健保局向經台灣高雄地方法院檢察署檢察官告發偵
    查起訴。
      理  由
一、證據能力之論述：
    按刑事訴訟法施行法第7 條之3 規定：「中華民國92年1 月
    14日修正通過之刑事訴訟法施行前，已繫屬於各級法院之案
    件，其以後之訴訟程序，應依修正刑事訴訟法終結之。但修
    正刑事訴訟法施行前已依法定程序進行之訴訟程序，其效力
    不受影響」。證人洪麗芳及證人即護士孫佩真於偵查中具結
    後所為陳述，證人吳梅瑛、黃新記、洪麗芳、陳有利、蕭箱
    、何炳榮之中央健保局業務訪查訪問紀錄，以及中央健康保
    險局高屏分局91年5 月22日健保高費一字第0910005945號函
    及所附朝春診所醫療費用付款明細表，均於修正刑事訴訟法
    施行前，即於原審及本院前審審理中，依法定程序調查，其
    效力即不受影響，自有證據能力，得作為證據。又何炳榮於
    86年10月24日檢察官偵訊中以被告身分所稱：「（病歷何人
    做？）均我寫的，現在用電腦，…」、「（楊女（被告）有
    寫過病歷？）沒。」等語（見偵查卷第56頁）乃係附和被告
    甲○○之辯詞，並非用以證明本件被告甲○○之犯罪，依大
    法官第592 號解釋意旨，尚無大法官第582 號解釋之適用，
    亦即無須以證人身分具結陳述，何炳榮此部分陳述業於修正
    刑事訴訟法施行前，既於本院上訴審審理中，依法定程序調
    查（見本院上易卷第176 頁反面），其效力亦不受影響，故
    得作為證據。
二、實體之論述：
  (一)訊據上訴人即被告甲○○（下稱被告）否認有違法執行醫療
    業務行為及填載不實醫療費用申請書表向中央健保局申請給
    付醫療費用犯行，辯稱：伊係與醫師何炳榮合夥，由伊出資
    開設朝春診所，均由何炳榮看診，伊並無為病患從事診察、
    治療、處方等醫療業務行為，朝春診所向中央健保局申請支
    付醫療費用並無詐欺等語。
  (二)被告未取得合法醫師資格，而於84年12月18日出資開設朝春
    診所，並由何炳榮登記為負責醫師，且朝春診所於84年12月
    21日與中央健保局簽約，成為健保特約醫事服務機構辦理全
    民健康保險醫業務，被告自85年2 月間起，至87年3 月間止
    ，填載病歷簡表、醫療費用申請書表，於附表二「申報日期
    」欄所示時間，持以向中央健保局申請支付如附表二「申報
    金額」欄所示之醫療費用（共計8,687,770 元），中央健保
    局因而於85年1 月至86年2 月給付計5,564,618 元之費用（
    付款日期及實付金額明細均詳如附表二），甲○○向中央健
    保局申請支付上開醫療費用金額逾上開實付金額5,564,618
    元部分，則未經中央健保局核付等事實，為被告所不否認，
    並有醫事服務機構基本資料表、醫療機構開業執照、全民健
    康保險特約醫事服務機構合約、中央健康保險局高屏分局91
    年5 月22日健保高費一字第09100059 45 號函附卷可稽（見
    偵查卷第6 、7 頁、一審卷第29～37頁、本院更(一)審卷第96
    ～98頁），堪以認定。
  (三)關於朝春診所為何無何炳榮醫師之手寫病歷一節，被告雖辯
    稱：何炳榮醫師看診之病歷及處方均係以電腦輸入，而無以
    手寫之情形等語（見本院本審卷第148 頁）。並經何炳榮於
    86年10月24日亦以共同被告身分陳稱：「（病歷何人做？）
    均我寫的，現在用電腦，…」、「（楊女（被告）有寫過病
    歷？）沒。」等語附和其詞（見偵查卷第56頁）。惟查被告
    上開所辯已與其於本院上訴審訊問中所稱：「（何醫師（何
    炳榮）看診時，有無寫病歷表？）何醫師他一向寫日文之病
    歷表，但未留下原稿」等語（見本院上易卷第165 頁正、反
    面）不相符合。且何炳榮看診之處方及病歷倘係以輸入電腦
    之方式製作，則輸入完畢，自應列印成處方簽便於按簽包藥
    或注射，始符一般醫院或診所之作業常規，被告於中央健保
    局人員於86年8 月7 日，在朝春診所訪查訪問時陳稱：未列
    印處方，而係依電腦螢幕顯示之藥品包藥云云，已與常理有
    違。再者，被告於偵查中及本院更(三)審審理中供稱：何炳榮
    於朝春診所開業時即請電腦公司輸入相關電腦處方，輸入一
    定病名，即會跑出一定處方（見偵查卷第46頁正反面、本院
    更(三)審卷第148 頁），然其於本院更(二)審審理中又稱：係由
    何炳榮診斷後，告知伊藥名及藥方，伊再輸入電腦等語（見
    本院更(二)審卷第97、98頁），被告於此前後所供亦有不同。
    此外，被告於第一審審理中供稱：「（病歷是誰寫的？）簡
    表是我抄寫以申報健保。因何醫師不會寫英文，我照他的處
    方抄。」（見一審卷第19頁反面），惟何炳榮若果於看診後
    ，將病名告知被告代為輸入電腦，電腦即會自動跑出處方之
    方式製作電腦處方及病歷，則電腦自會跑出英文處方及藥名
    ，根本無庸何炳榮書寫英文。被告上開所辯前後不一，且與
    事理顯有違背，自無可信。
  (四)中央健保局人員查訪朝春診所扣得之病患王彩雲、高振順、
    高雅俐病歷3 份，均為被告本人手寫完成，此業經被告供認
    在卷（見本院上易卷第42頁反面），且該3 份病歷之字跡與
    中央健保局人員於查訪朝春診所時要求何炳榮當場書寫之病
    歷字跡顯不相同，亦有該病歷與上開3 份病歷附卷可資比對
    （見偵查卷第36、31-35 頁）。被告於本院更(三)審審理中雖
    仍否認製作病歷，而以：因伊女兒高雅俐、叔叔高振順及病
    患王彩雲會詢問伊醫生開何藥，伊才將依何炳榮處方之內容
    抄寫下來回答他們云云（見本院更(三)審卷第147 、148 頁）
    置辯，惟該等病歷處方內容果已存檔於電腦，只須印列即可
    有正確又整齊之紙本，實無必要以手抄方式重行謄寫。再者
    ，卷附上開3 份病歷，就高雅俐、高振順、王彩雲之出生年
    、月、日及身分證字號、保險卡號碼等事項均詳為記載，若
    如被告所辯僅係手抄謄寫何炳榮之處方，以便告知高雅俐、
    高振順、王彩雲等人醫師處方之藥品為何，就此等個人資料
    自無詳載之必要。從而，該扣案3 份病歷乃被告對各該病患
    看診後，手寫製作無疑，被告所辯：係依何炳榮電腦內之病
    歷處方手抄謄寫云云，顯非可採。綜此，被告所辯何炳榮醫
    師看診之病歷及處方均係以電腦輸入一節應屬卸責之詞，不
    足採信。
  (五)證人孫珮真於檢察官偵查中雖證稱：伊自85年7 月至86年9
    月底在朝春診所擔任工讀生，該診所由何炳榮擔任醫生，之
    前診所病歷用手寫時，均由何炳榮手寫後，再由上訴人手抄
    等語（見偵查卷第54頁反面）。惟其證述內容與被告所辯何
    炳榮並無手寫病歷等情已有歧異，且何炳榮於中央健保局人
    員查訪時亦陳稱：無手寫病歷明確（見偵查卷第23頁反面）
    。按病患之病歷乃醫生看診不可缺少之參考資料，何炳榮若
    果有手寫病歷，被告豈有可能至今仍未能提出於法院以證明
    何炳榮確有看診之事實。且何炳榮若能手寫病歷，又何須由
    被告再手抄謄寫1 次。孫珮真上開所證之前朝春診所病歷用
    手寫時，均由何炳榮手寫後，再由上訴人手抄云云，並無可
    採。綜前所述，朝春診所內並無何炳榮所作電腦病歷或手寫
    病歷，應屬明確。從而，何炳榮並未實際於朝春診所內為該
    診所病患看診即屬無疑，蓋何炳榮若有於該診所看診，自無
    可能未留有任何其製作之病歷於該診所。且86年8 月7 日（
    星期四）上午11時許，中央健保局人員至朝春診所查訪時，
    何炳榮並不在場，當日上午何炳榮尚未至該診看診等情，業
    經何炳榮於當時中央健保局人員業務訪查時陳明在卷（見偵
    查卷第24頁），並經當時查訪之中央健保局人員戴志賢於本
    院更(三)審審理中結證明確（見本院更(三)審卷第133 頁），何
    炳榮於同1 次訪查中所稱：伊每星期一至星期五，早上7 時
    許看診至11時許；下午2 時30分許看診至下午4 時許，每日
    上、下午各看診病患4 、5 人等語亦難信為真實。
  (六)關於被告甲○○確有於朝春診所為病患看診、處方，擅自執
    行醫療業務等情，業據證人洪麗芳於86年10月15日檢察官偵
    查中結證稱：「（問：你有無去朝春診所看過病？）我帶我
    公公黃福健去看診」、「（問：何人看診？）1 女人，年約
    40多歲」等語（見偵查卷第49頁正、反面），及證人吳梅瑛
    、蕭箱、洪麗芳、黃新記等人於中央健保局業務訪查訪問中
    分別證述明確，其中吳梅瑛證稱，我及小孩洪維苹、洪裕傑
    及婆婆洪高桂花都是由我帶往朝春診所就診，並由被告甲○
    ○診療、給藥、打針，該診所並無其他醫生等語；黃新記證
    稱：我及我父親黃福建都去朝春診所就診過，並由被告甲○
    ○診療、給藥、打針，該診所並無其他醫生等語，洪麗芳證
    稱：我曾帶我女兒黃惠敏去朝春診所就診過，並由被告甲○
    ○診療、給藥，該診所並無其他醫生等語；陳有利證稱：我
    曾前往朝春診所就診過，並由被告甲○○診療、給藥、打針
    ，該診所並無其他醫生等語；蕭箱證稱；我曾前往去朝春診
    所就診過，並由被告甲○○診療、給藥、打針，該診所並無
    其他醫生等語，此均有中央健保局業務訪查訪問紀錄及門診
    紀錄附卷可稽（見偵查卷第9 、14、17、21頁正反面）。被
    告未取得合法醫師資格，而為病患從事診察、治療、處方等
    醫療業務行為，應已明確。證人吳梅瑛、黃新記、蕭箱、陳
    有利於第一審審理中雖均具結證稱：朝春診所係由何炳榮醫
    師看診，病歷均係何炳榮所寫等語（見一審卷第63頁正反面
    、64頁正反面），然參諸吳梅瑛自86年3 月12日至同年5 月
    9 日，至朝春診所就診9 次；黃新記本人自85年6 月11日至
    86年2 月13日至朝春診所就醫18 次 ；黃新記帶其父黃福建
    至該診所就醫22次；蕭箱自85年7 月23日至86年4 月27日，
    至同診所就診7 次；陳有利自86年1 月5 日至同年4 月8 日
    ，至同診所就醫10次等事實，均有彼等健保就診歸戶明細附
    卷可按（見偵查卷第13、15、16 、22 頁），足見彼等至朝
    春診所就診次數頻繁，而被告竟未能提出何炳榮製作之病歷
    ，足見吳梅瑛、黃新記、蕭箱、陳有利於原審審理中所為上
    開證述，均係事後迴護被告甲○○之詞，不足採信。再證人
    即病患洪高桂花、黃惠敏於本院前審雖結證稱：未由被告看
    診等語（本院上易卷第65、66頁），惟此既與吳梅瑛於中央
    健保局業務訪查訪問中陳述其帶婆婆洪高桂花給被告看診等
    語不符（見偵查卷第9 頁正反面），亦與洪麗芳於中央健保
    局業務訪查訪問中陳述其帶女兒黃敏惠給被告看診等語不同
    （見偵查卷第17頁正反面），且被告始終未提出何炳榮製作
    之洪高桂花、黃惠敏病歷表資為佐證，證人即病患洪高桂花
    、黃惠敏於本院前審所為上開陳述，尚難認與事實相符。另
    證人即護士孫佩真於偵查中雖結證稱被告未為病患打針等語
    （見偵查卷第55頁）；證人陳再、蔡洪店於本院前審雖結證
    稱於86年8 月7 日由何炳榮看診等語（見本院上易卷第99頁
    反面），證人王彩雲於本院前審雖結證稱其均由何炳榮看診
    等語（見本院上易卷第164 頁反面），證人高雅俐於本院前
    審雖結證稱被告僅幫忙掛號，未從事看診等語（見本院上易
    卷第141 頁反面），然朝春診所向中央健保局申請醫療費用
    支付，期間自85年1 月至86年9 月，中央健保局實付金額達
    5,564,618 元已如前述，該診所前後醫療之病患人次如此之
    多，被告竟未能提出何炳榮製作之病歷，何炳榮並未在該診
    所從事醫療業務至為明確。且扣案王彩雲、高雅俐之上開病
    歷表係甲○○所製作已認定如前。故證人孫佩真、陳再、蔡
    洪店、王彩雲、高雅俐之證述，尚無從作有利被告之認定。
    從而，被告所辯未違法執行醫療業務行為，無非卸責之詞，
    不足採信。
  (七)又本件因距案發時日已久，致中央健康保險局因電腦容量問
    題，已無法提供案發期間之就診病人詳細資料，有該局高屏
    分局95年12月1 日函可參（見本院重醫上更(四)卷第126 頁）
    ，惟本院參酌前開證人之證詞，就醫紀錄（見偵查卷第10至
    13頁、第15至16頁頁、第18頁、第20頁、第22頁），認有附
    表所示之人及其餘不詳姓姳之人前往就醫（其中洪高桂花係
    證人吳梅瑛之婆婆，洪維苹及洪裕傑係吳梅瑛之子女，黃福
    建係黃新記之父親，黃惠敏係洪麗芳之子）。
  (八)依全民健康保險特約醫事服務機構合約第2 條規定，保險對
    象就醫時，朝春診所應依醫學專業知識及專長予以悉心診治
    ，妥善照護，並依照醫療法等規定辦理轉診相關事宜，此有
    上開全民健康保險特約醫事服務機構合約可憑。被告未取得
    合法醫師資格，而為病患從事診察、治療、處方等醫療業務
    行為，依約應不得向中央健保局申請給付醫療費用，惟被告
    竟填載不實之「醫療費用申請書表」向中央健保局申請給付
    醫療費用，被告意圖為自己不法之所有而施用詐術取得財物
    甚明。
  (九)何炳榮提供醫師執照予甲○○，擔任甲○○開設之朝春診所
    負責醫師，每月領取6 萬元報酬等情，已為何炳榮於中央健
    保局人員業務訪查訪問時陳述明確（見偵查卷第24頁），而
    其並未實際於該診所看診亦已認定如前，則何炳榮對甲○○
    以其名義製作不實之醫療費用申請書表，持向健保局詐領醫
    療費用自屬明知且同意甲○○為之，其與甲○○就此等犯行
    自有犯意聯絡與提供醫師執照之行為分擔。應係共同正犯。
  (十)又被告甲○○自85年2 月間起，至87年3 月間止，連續填載
    不實之醫療費用申請書表向中央健保局申請給付醫療費用共
    8,687,770 元，使中央健保局因而陷於錯誤，給付85年1 月
    至86年2 月之醫療費用共5,564,618 元（付款日期、實付金
    額均詳如附表二所示），甲○○與何炳榮反覆為之，時間逾
    1 年，2 人以之為常業，恃此為生，亦已明確。公訴意旨認
    被告申請支付之醫療費用，其中有220 人次為何炳榮看診之
    病患，進而認被告虛偽申請給付之金額為6,702,073 元尚非
    正確。
  (十一)綜上所述，被告未取得合法醫師資格，而為病患從事診察、
    治療、處方等醫療業務行為，且填載不實之醫療費用申請書
    表向中央健保局詐領醫療費用，並以之為常業，恃此為生，
    事證明確，犯行洵堪認定。
三、論罪科刑部分：
  (一)核被告未取得合法醫師資格而為病患從事診察、治療、處方
    等醫療業務行為，係犯修正前醫師法第28條第1 項之罪。被
    告行為後，醫師法第28條已於91年1 月16日修正公布，同年
    18日生效，修正前後醫師法第28條第1 項之構成要件並未變
    更，惟法定刑則由「1 年以上3 年以下有期徒刑，得併科新
    台幣3 萬元以上15萬元以下罰金」，修正為「6 個月以上5
    年以下有期徒刑，得併科新臺幣30萬元以上150 萬以下罰金
    」，經比較新舊法，以修正前醫師法第28條第1 項規定較有
    利於被告，依刑法第2 條第1 項前段規定，自應適用修正前
    醫師法第28條第1 項規定處斷。
  (二)被告填載不實之醫療費用申請書表向中央健保局詐領醫療費
    用，而以之為常業，所為係犯刑法第216 條、第215 條行使
    業務上登載不實文書罪（起訴法條誤載為刑法第310 條）及
    第340 條常業詐欺罪。公訴人起訴雖認被告所涉詐欺部分，
    係涉犯刑法第339 條第1 項之普通詐欺罪嫌，但被告反覆向
    中央健保局虛領醫療費用，時間長逾1 年，顯有以之為常業
    ，恃此為生之意思，自應構成常業詐欺罪，且二者之社會基
    本事實同一，本院自得變更起訴法條逕予審判。至被告登載
    業務上不實文書之低度行為應為行使之高度行為所吸收，不
    另論罪。
  (三)被告行為後，刑法第340 條已於88年2 月3 日修正公布，同
    年月5 日生效，修正前後刑法第340 條之構成要件並未改變
    ，惟法定刑則由「1 年以上7 年以下有期徒刑，得併科5 千
    元以下罰金。」，修正為「1 年以上7 年以下有期徒刑，得
    併科5 萬元以下罰金。」，經比較新舊法，因修正前刑法第
    340 條規定之罰金刑依罰金罰鍰提高標準條例規定提高後，
    與修正後刑法第340 條規定之罰金刑相同，故依刑法第2 條
    第1 項前段規定，自應適用修正前刑法第340 條規定處斷。
    又民國95年7 月1 日修正施行之刑法，雖已刪除第340 條常
    業詐欺罪之規定，但本件被告所犯本罪之時間在刑法修正施
    行前，而當時常業詐欺罪，其法定本刑為1 年以上7 年以下
    有期徒刑，得併科5 萬元以下罰金，刑法修正後，因常業犯
    已經刪除，應將所犯詐欺罪分論併罰，且被告之犯罪時間長
    達1 年有餘，則合併計算其法定最高本刑顯較以常業詐欺罪
    論處之法定刑為重，依刑法第2 條第1 項之規定比較結果，
    應適用較輕之修正前刑法第340 條而論以常業詐欺罪。
  (四)又被告向中央健保局申請醫療費用之金額為8,687,770 元，
    逾起訴書所載6,702,073 元部分雖非起訴書論述所及，然此
    部分金額與起訴書所載6,702,073 元部分為常業詐欺之實質
    上一罪關係，自為起訴效力所及，本院自得併予審判，附此
    敘明。又朝春診所於85年1 月至86年2 月間，每月之實領金
    額與申報金額並非完全相同，且被告自86年3 月至6 月間申
    報之醫療費用並未領取，此均有中央健康保險局高屏分局91
    年5 月22日健保高費一字第09100059 45 號函在卷足憑（見
    本院更(一)審卷第96～98頁），故被告所詐得之金額應係中央
    健保局實付金額5,564,618 元，其與申報總額8,687,770 元
    之差額3,123,152 元，既未經中央健保局支付，原屬詐欺未
    遂。但常業詐欺罪性質上屬多數行為之集合犯，法律上擬制
    為一罪，如基於常業之犯意而犯詐欺取財既遂、未遂，自應
    整體論以常業詐欺之一罪。
  (五)被告與何炳榮就上開未取得合法醫師資格而為病患從事診察
    、治療、處方等醫療業務行為罪、行使業務上登載不實文書
    罪、常業詐欺罪3 罪間，有犯意之聯絡及行為之分擔，均為
    共同正犯。被告先後多次行使業務上登載不實文書犯行，時
    間緊接，手法相同，且係觸犯犯罪構成要件相同之罪名，顯
    係出於概括之犯意為之，為連續犯，應依修正前刑法第56條
    規定論以行使業務上登載不實文書之一罪。被告所犯上開3
    罪間，有方法與目的之牽連關係，應依修正前刑法第55條從
    ` 一重論以常業詐欺罪處斷。又被告行為後，刑法已於95年
    2 月2 日修正公布，同年7 月1 日施行；其中刑法第55條關
    於牽連犯之規定及第56條關於連續犯之規定均已經刪除，惟
    依修正後刑法第2 條第1 項前段規定：「行為後法律有變更
    者，適用行為時之法律。但行為後之法律有利於行為人者，
    適用最有利於行為人之法律。」，而本件如適用牽連犯及連
    續犯規定，被告等之多次犯罪行為，係從一重處斷，或以一
    罪論；如依修正後規定，則係數罪併罰，可見修正後規定顯
    然對被告不利，是本件依前述規定仍應適用有利於被告之行
    為時法律，即仍有牽連犯及連續犯之適用，附此敘明。又關
    於被告行使不實之「醫療費用申請書表」而涉犯刑法第216
    條、第215 條部分，雖未經檢察官起訴，惟與起訴部分，具
    有牽連犯之裁判上一罪關係，自為起訴效力所及，本院應併
    予審理。
四、原審以被告罪證明確，予以論罪科刑，固非無見，惟查：(一)
    被告違法執行醫療業務而詐領健保費用，顯有恃此維生之常
    業犯行，已如前述，原審僅論以刑法第339 條第1 項之普通
    詐欺罪，尚有未合。(二)被告向中央健保局所詐得醫療費用金
    額為5,564,618 元，原審判決所認詐領醫療費用金額尚屬有
    誤。被告上訴意旨否認犯罪，雖無理由，但原判決既有上述
    可議之處，自應由本院將關於被告部分撤銷改判。爰審酌被
    告未取得合法醫師資格，竟為病患從事診察、治療、處方等
    醫療業務行為，罔顧病患權益，復意圖為自己不法所有，向
    中央健保局所詐領醫療費用，時間長逾1 年，實得金額高達
    5,564,618 元，行為後亦未坦承犯行，態度非佳等一切情狀
    ，量處如主文第2 項所示之刑。
五、同案被告何炳榮已因死亡，經原審諭知不受理確定，附此敘
    明。
據上論結，應依刑事訴訟法第369 條第1 項前段、第364 條、第
299 條第1 項前段、第300 條、修正前醫師法第28條第1 項、刑
法第11條前段、第2 條第1 項、第28條、第55條、第216 條、第
215 條、88年2 月3 日修正前之刑法第340 條、修正前刑法第55
條、第56條，刑法施行法第1 條之1 第1 項、第2 項，判決如主
文。
本案經檢察官方娜蓉到庭執行職務。
中　　華　　民　　國　　96　　年　　1 　　月　　23　　日
                  刑事第三庭    審判長法  官  周賢銳
                                      法  官  范惠瑩
                                      法  官  黃仁松
以上正本證明與原本無異。
如不服本判決應於收受本判決後10日內向本院提出上訴書狀，其
未敘述上訴理由者，並得於提起上訴後10日內向本院補提理由書
狀（均須按他造當事人之人數附繕本）「切勿逕送上級法院」。
中　　華　　民　　國　　96　　年　　1 　　月　　23　　日
　　　　　　　　　　　　　　　　　　　書記官  馬蕙梅
附錄本件判決論罪科刑法條：
修正前醫師法第28條第1 項：
未取得合法醫師資格，擅自執行醫療業務者，處1 年以上3 年以
下有期徒刑，得併科新臺幣30,000元以上150,000 元以下罰金，
其所使用之藥械沒收之。但合於左列情形之一者，不在此限：
一、在中央衛生主管機關認可之醫院，於醫師指導下實習之國內
    醫學院、校學生或畢業生。
二、在醫療機構於醫師指示下之護士、助產士或其他醫事人員。
三、合於第11條第1項但書規定者。
四、臨時施行急救者。
修正後刑法第340 條：
以犯前條之罪為常業者，處1 年以上7 年以下有期徒刑，得併科
5,000元以下罰金。
刑法第216 條：
行使第210 條至第215 條之文書者，依偽造、變造文書或登載不
實事項或使登載不實事項之規定處斷。
刑法第215 條：
從事業務之人，明知為不實之事項，而登載於其業務上作成之文
書，足以生損害於公眾或他人者，處3 年以下有期徒刑、拘役或
500元以下罰金。
附表一：
┌────┬────────────┬─────┬─────┐
│病患姓名│就    診    日    期    │地    點  │備      註│
├────┼────────────┼─────┼─────┤
│洪高桂花│八十六年三月八日        │朝春診所  │          │
├────┼────────────┼─────┼─────┤
│洪 裕 傑│八十五年十一月二十日    │朝春診所  │          │
├────┼────────────┼─────┼─────┤
│洪 裕 傑│八十五年十一月二十九日  │朝春診所  │          │
├────┼────────────┼─────┼─────┤
│洪 裕 傑│八十六年三月七日        │朝春診所  │          │
├────┼────────────┼─────┼─────┤
│洪 裕 傑│八十六年三月十六日      │朝春診所  │          │
├────┼────────────┼─────┼─────┤
│洪 裕 傑│八十五年三月十九日      │朝春診所  │          │
├────┼────────────┼─────┼─────┤
│洪 裕 傑│八十六年五月十一日      │朝春診所  │          │
├────┼────────────┼─────┼─────┤
│洪 維 苹│八十六年三月七日        │朝春診所  │          │
├────┼────────────┼─────┼─────┤
│洪 維 苹│八十六年三月二十二日    │朝春診所  │          │
├────┼────────────┼─────┼─────┤
│洪 維 苹│八十六年三月二十六日    │朝春診所  │          │
├────┼────────────┼─────┼─────┤
│洪 維 苹│八十六年四月二日        │朝春診所  │          │
├────┼────────────┼─────┼─────┤
│洪 維 苹│八十六年四月五日        │朝春診所  │          │
├────┼────────────┼─────┼─────┤
│洪 維 苹│八十六年五月十二日      │朝春診所  │          │
├────┼────────────┼─────┼─────┤
│吳 梅 瑛│八十六年三月十二日      │朝春診所  │          │
├────┼────────────┼─────┼─────┤
│吳 梅 瑛│八十六年三月十六日      │朝春診所  │          │
├────┼────────────┼─────┼─────┤
│吳 梅 瑛│八十六年三月二十一日    │朝春診所  │          │
├────┼────────────┼─────┼─────┤
│吳 梅 瑛│八十六年四月一日        │朝春診所  │          │
├────┼────────────┼─────┼─────┤
│吳 梅 瑛│八十六年四月四日        │朝春診所  │          │
├────┼────────────┼─────┼─────┤
│吳 梅 瑛│八十六年四月十七日      │朝春診所  │          │
├────┼────────────┼─────┼─────┤
│吳 梅 瑛│八十六年四月二十八日    │朝春診所  │          │
├────┼────────────┼─────┼─────┤
│吳 梅 瑛│八十六年四月三十日      │朝春診所  │          │
├────┼────────────┼─────┼─────┤
│吳 梅 瑛│八十六年五月九日        │朝春診所  │          │
├────┼────────────┼─────┼─────┤
│黃 福 建│八十五年七月二十五日    │朝春診所  │          │
├────┼────────────┼─────┼─────┤
│黃 福 建│八十五年七月二十六日    │朝春診所  │          │
├────┼────────────┼─────┼─────┤
│黃 福 建│八十五年九月十九日      │朝春診所  │          │
├────┼────────────┼─────┼─────┤
│黃 福 建│八十五年九月二十一日    │朝春診所  │          │
├────┼────────────┼─────┼─────┤
│黃 福 建│八十五年九月二十三日    │朝春診所  │          │
├────┼────────────┼─────┼─────┤
│黃 福 建│八十五年十月二日        │朝春診所  │          │
├────┼────────────┼─────┼─────┤
│黃 福 建│八十五年十月四日        │朝春診所  │          │
├────┼────────────┼─────┼─────┤
│黃 福 建│八十五年十一月十五日    │朝春診所  │          │
├────┼────────────┼─────┼─────┤
│黃 福 建│八十五年十一月十七日    │朝春診所  │          │
├────┼────────────┼─────┼─────┤
│黃 福 建│八十五年十一月十八日    │朝春診所  │          │
├────┼────────────┼─────┼─────┤
│黃 福 建│八十六年一月十七日      │朝春診所  │          │
├────┼────────────┼─────┼─────┤
│黃 福 建│八十六年一月二十二日    │朝春診所  │          │
├────┼────────────┼─────┼─────┤
│黃 福 建│八十六年一月二十四日    │朝春診所  │          │
├────┼────────────┼─────┼─────┤
│黃 福 建│八十六年一月二十六日    │朝春診所  │          │
├────┼────────────┼─────┼─────┤
│黃 福 建│八十六年二月十六日      │朝春診所  │          │
├────┼────────────┼─────┼─────┤
│黃 福 建│八十六年二月十八日      │朝春診所  │          │
├────┼────────────┼─────┼─────┤
│黃 福 建│八十六年二月二十日      │朝春診所  │          │
├────┼────────────┼─────┼─────┤
│黃 福 建│八十六年三月十日        │朝春診所  │          │
├────┼────────────┼─────┼─────┤
│黃 福 建│八十六年三月十三日      │朝春診所  │          │
├────┼────────────┼─────┼─────┤
│黃 福 建│八十六年三月十六日      │朝春診所  │          │
├────┼────────────┼─────┼─────┤
│黃 福 建│八十六年三月十九日      │朝春診所  │          │
├────┼────────────┼─────┼─────┤
│黃 福 建│八十六年三月二十一日    │朝春診所  │          │
├────┼────────────┼─────┼─────┤
│黃 新 記│八十五年六月十一日      │朝春診所  │          │
├────┼────────────┼─────┼─────┤
│黃 新 記│八十五年六月十四日      │朝春診所  │          │
├────┼────────────┼─────┼─────┤
│黃 新 記│八十五年六月二十三日    │朝春診所  │          │
├────┼────────────┼─────┼─────┤
│黃 新 記│八十五年六月二十八日    │朝春診所  │          │
├────┼────────────┼─────┼─────┤
│黃 新 記│八十五年九月六日        │朝春診所  │          │
├────┼────────────┼─────┼─────┤
│黃 新 記│八十五年九月十九日      │朝春診所  │          │
├────┼────────────┼─────┼─────┤
│黃 新 記│八十五年十二月八日      │朝春診所  │          │
├────┼────────────┼─────┼─────┤
│黃 新 記│八十五年十二月十日      │朝春診所  │          │
├────┼────────────┼─────┼─────┤
│黃 新 記│八十五年十二月十七日    │朝春診所  │          │
├────┼────────────┼─────┼─────┤
│黃 新 記│八十五年十二月二十二日  │朝春診所  │          │
├────┼────────────┼─────┼─────┤
│黃 新 記│八十五年十二月二十五日  │朝春診所  │          │
├────┼────────────┼─────┼─────┤
│黃 新 記│八十五年十二月二十八日  │朝春診所  │          │
├────┼────────────┼─────┼─────┤
│黃 新 記│八十六年一月四日        │朝春診所  │          │
├────┼────────────┼─────┼─────┤
│黃 新 記│八十六年一月八日        │朝春診所  │          │
├────┼────────────┼─────┼─────┤
│黃 新 記│八十六年一月十六日      │朝春診所  │          │
├────┼────────────┼─────┼─────┤
│黃 新 記│八十六年一月十九日      │朝春診所  │          │
├────┼────────────┼─────┼─────┤
│黃 新 記│八十六年一月三十日      │朝春診所  │          │
├────┼────────────┼─────┼─────┤
│黃 新 記│八十六年二月十三日      │朝春診所  │          │
├────┼────────────┼─────┼─────┤
│黃 惠 敏│八十六年三月二十二日    │朝春診所  │          │
├────┼────────────┼─────┼─────┤
│蕭    箱│八十五年七月二十三日    │朝春診所  │          │
├────┼────────────┼─────┼─────┤
│蕭    箱│八十五年十二月二十七日  │朝春診所  │          │
├────┼────────────┼─────┼─────┤
│蕭    箱│八十六年三月二十日      │朝春診所  │          │
├────┼────────────┼─────┼─────┤
│蕭    箱│八十六年三月二十一日    │朝春診所  │          │
├────┼────────────┼─────┼─────┤
│蕭    箱│八十六年三月二十四日    │朝春診所  │          │
├────┼────────────┼─────┼─────┤
│蕭    箱│八十六年四月二十一日    │朝春診所  │          │
├────┼────────────┼─────┼─────┤
│蕭    箱│八十六年四月二十七日    │朝春診所  │          │
└────┴────────────┴─────┴─────┘
附表二：
┌───┬────┬────┬───┬────┬────┐
│費用月│申報日期│申報金額│核  減│付款日期│實付金額│
│      │        │        │金  額│        │        │
├───┼────┼────┼───┼────┼────┤
│85/01 │85/02/28│        │      │85/04/02│219,400 │
│85/01 │85/02/28│243,685 │0     │85/04/30│ 24,415 │
│85/01 │85/02/28│        │      │85/08/15│      0 │
├───┼────┼────┼───┼────┼────┤
│85/02 │85/03/19│        │      │85/04/18│240,400 │
│85/02 │85/03/19│267,370 │330   │85/05/20│ 26,815 │
│85/02 │85/03/19│        │      │85/08/10│      0 │
├───┼────┼────┼───┼────┼────┤
│85/03 │85/04/20│        │      │85/05/20│276,000 │
│85/03 │85/04/20│306,973 │50    │85/06/21│ 30,693 │
│85/03 │85/04/20│        │      │85/10/02│    230 │
├───┼────┼────┼───┼────┼────┤
│85/04 │85/05/20│        │      │85/06/19│259,800 │
│85/04 │85/05/20│292,170 │330   │85/07/20│ 28,940 │
│85/04 │85/05/20│        │      │85/10/02│      0 │
│85/04 │85/07/02│        │      │85/08/31│    535 │
├───┼────┼────┼───┼────┼────┤
│85/05 │85/07/02│        │      │85/09/10│328,197 │
│85/05 │85/07/02│326,005 │600   │85/11/30│      0 │
├───┼────┼────┼───┼────┼────┤
│85/06 │85/07/02│        │      │85/08/02│259,300 │
│85/06 │85/07/02│312,338 │392   │85/09/09│323,497 │
│85/06 │85/07/02│        │      │85/10/01│      0 │
│85/06 │85/09/11│        │      │86/03/14│ 12,301 │
├───┼────┼────┼───┼────┼────┤
│85/07 │85/08/21│        │      │85/09/05│      0 │
│85/07 │85/08/21│335,757 │1041  │85/10/17│  6,043 │
│85/07 │85/10/09│        │      │86/03/14│ 11,781 │
├───┼────┼────┼───┼────┼────┤
│85/08 │85/09/24│        │      │85/11/20│376,540 │
│85/08 │85/11/04│399,385 │1910  │86/02/26│ 20,099 │
├───┼────┼────┼───┼────┼────┤
│85/09 │85/10/24│        │      │85/12/26│444,083 │
│85/09 │85/10/24│444,363 │5391  │86/02/26│      0 │
│85/09 │85/10/24│        │      │86/02/26│     16 │
│85/09 │85/11/04│        │      │85/11/15│    280 │
├───┼────┼────┼───┼────┼────┤
│85/10 │85/11/20│        │      │85/12/05│416,208 │
│85/10 │85/11/20│452,355 │6446  │86/01/20│ 22,135 │
│85/10 │85/11/20│        │      │86/02/17│      0 │
│85/10 │86/03/07│        │      │86/04/01│  5,610 │
├───┼────┼────┼───┼────┼────┤
│85/11 │86/01/16│489,060 │10,981│86/03/03│472,688 │
├───┼────┼────┼───┼────┼────┤
│85/12 │86/02/20│632,937 │38,018│86/04/26│594,919 │
├───┼────┼────┼───┼────┼────┤
│86/01 │86/03/21│644,616 │41,734│86/04/26│602,882 │
├───┼────┼────┼───┼────┼────┤
│86/02 │86/04/21│548,731 │23,920│86/05/07│524,811 │
├───┼────┼────┼───┼────┼────┤
│86/03 │86/05/20│568,840 │      │87/06/10│      0 │
├───┼────┼────┼───┼────┼────┤
│86/04 │86/06/23│517,065 │      │87/06/10│      0 │
├───┼────┼────┼───┼────┼────┤
│86/05 │86/07/21│514,635 │      │87/06/10│      0 │
├───┼────┼────┼───┼────┼────┤
│86/06 │86/08/20│513,735 │      │87/06/10│      0 │
├───┼────┼────┼───┼────┼────┤
│86/08 │86/09/20│412,415 │      │87/06/10│      0 │
├───┼────┼────┼───┼────┼────┤
│86/09 │87/03/23│465,335 │      │87/06/10│      0 │
├───┴────┼────┼───┼────┼────┤
│合計：　　　　　│0000000 │　　　│　　　　│0000000 │
└────────┴────┴───┴────┴────┘
附註：附表二所示之金額已包括附表一部分所示部分。
